臺灣高等法院臺中分院民事判決　94年度勞上易字第17號
上　訴　人　　群鷹翔國土資源航空股份有限公司
法定代理人　　丁○○
訴訟代理人　　王秋霜律師
複　代理人　　甲○○
　　　　　　　陳惠伶律師
被　上訴人　　乙　○
　　　　　　　祁蕙萍
上二人共同
訴訟代理人　　林期律師
複　代理人　　葉玲秀律師
上列當事人間請求給付違約金等事件，上訴人對於中華民國94年
3月7日臺灣臺中地法院93年度勞訴字第72號第一審判決提起上訴
，本院於民國94年10月4日言詞辯論終結，判決如下：
    主      文
上訴駁回。
第二審訴訟費用由上訴人負擔。
    事實及理由
壹、程序方面：
    本件原上訴人華毅航空股份有限公司（下稱華毅航空）之法
    定代理人原為蔡竣回，嗣於訴訟中變更為丁○○，茲據新任
    代理人丁○○於民國（下同）94年6月29日具狀聲明承受訴
    訟；又本件原上訴人華毅航空於本院審理中與群鷹翔國土資
    源航空股份有限公司（下稱群鷹翔公司）合併，華毅航空因
    而消滅，合併後存續之法人為群鷹翔公司，法定代理人仍為
    丁○○，有經濟部94年5月12日經授中字第09432116790號函
    、股份有限公司變更登記表、臺中市政府營利事業登記證、
    公司變更登記表等件附卷為憑（見本院卷第76至81頁），並
    據群鷹翔公司於94年9月21日具狀聲明承受訴訟，依民事訴
    訟法第175條之規定，渠等聲明承受訴訟，於法均無不合，
    應予准許。
貳、實體方面：
一、上訴人於原法院起訴主張：被上訴人乙○於民國（下同）90
    年11月28日與上訴人簽訂飛航機師任職契約書（以下簡稱系
    爭契約），由被上訴人祁蕙萍任連帶保證人；嗣被上訴人乙
    ○於92年1月20日以「預劃申辦外國留學，不克繼續任職」
    為由自請離職。因被上訴人乙○受雇於上訴人，上訴人須支
    付鉅額訓練費，因此若其服務期間過短，上訴人對被上訴人
    之付出將無回收可能，因此基於誠信原則，經被上訴人乙○
    同意約定系爭契約之第2條、第4條之違約金條款，則上訴人
    服務未滿系爭契約約定期限即自請離職，致上訴人受有損害
    ，應依前開約定給付違約金。查上訴人為被上訴人乙○於91
    年1月至91年2月16日期間支出之訓練費為新台幣（下同）91
    0,000元，為其申請核發執照及檢定費1,000元、體檢費9,00
    0元、制服費5,800元，其於92年2月1日離職前之6個月薪資
    總額為376,423元；另依系爭契約第2條應付之懲罰性賠償為
    300,000元，合計為1, 602,223元。與91年7月上訴人經被上
    訴人乙○同意延後1年給付之薪資62,448元及92年1月薪資
    64,881元，合計127,329元抵銷後，是被上訴人乙○尚應給
    付上訴人1,474,894元，被上訴人祁蕙萍應負連帶給付之責
    等語。並上訴聲明：（一）原判決廢棄。（二）、被上訴人
    乙○、祁蕙萍應連帶給付上訴人1,474,894元暨自起訴狀送
    達翌日起至清償日止，按年息百分之5計算之利息。（三）
    第一、二審訴訟費用由被上訴人負擔。
二、被上訴人則以：系爭契約第4條離職違約之約定限制勞工離
    職自由權，違反勞動基準法第15條保障勞工終止勞動契約之
    規定，依法當然無效；且上訴人以協助被上訴人乙○取得僅
    1年期效之證照為由，強令被上訴人與其簽訂5年不得離職之
    契約，該契約自屬顯失公平，剝奪被上訴人乙○選擇職業之
    憲法保障之自由，應屬無效。縱認系爭契約提前離職違約金
    之條款有效，惟民法第250條第1項違約金之約定支付，於債
    務人有可歸責之事由致給付不能時，始有適用；故勞動契約
    中雖有勞工最低之服務年限如有違反即應給付違約金之約定
    ，然如因非可歸責於勞工之事由，例如勞工因主張勞動基準
    法第14條第1項各款事由而合法終止勞動契約者，即無給付
    違約金之義務。查上訴人有未按時給付薪資、積欠被上訴人
    乙○91年7月份及92年1月份之薪資、未加給工資及超時津貼
    即要求被上訴人乙○兼任空拍、行政業務及飛安事宜等非契
    約約定範圍之工作、以不再派員訓練被上訴人乙○之作法打
    壓被上訴人乙○、不予被上訴人乙○正常休假、未依勞、健
    保規定依法繳納被上訴人之勞健保費等不依勞動契約給付報
    酬及違反勞動契約、勞工法令之情形，其請求被上訴人乙○
    給付違約金即無理由。再退步言，縱認被上訴人乙○具有可
    歸責性，然被上訴人乙○並無系爭契約第2條之洩密行為，
    又上訴人所請求被上訴人乙○應給付申請核發執照及檢定費
    、體檢費、制服費部分亦非屬系爭約第4條違約金之範圍，
    且就被上訴人乙○離職前6個月之薪津及訓練費用數額，上
    訴人亦需舉證證明之；況被上訴人乙○已就僱傭契約所約定
    之義務為一部履行，被上訴人乙○提前離職尚非重大違約，
    上訴人請求被上訴人賠償之金額亦屬過高。末查，人事保證
    之保證人不得為先訴抗辯權之拋棄，被上訴人祁蕙萍雖已拋
    棄先訴抗辯權，其拋棄應屬無效，上訴人在未依法得向受雇
    人乙○請求損害賠償前或有權請求損害賠償而無效果之前，
    不得依保證契約向被上訴人祁蕙萍主張請求。復依民法第
    756條之2第2項規定，保證人之賠償金額以賠償事故發生時
    ，受雇人當年可得報酬之總額為限，本件受雇人乙○當年度
    可得報酬為752,846元，縱被上訴人祁蕙萍應負連帶責任，
    亦僅限於上述金額範圍等語資為抗辯。並答辯聲明：（一）
    上訴駁回。（二）第二審訴訟費用由上訴人負擔。（三）如
    受不利之判決，願供擔保免為假執行。
三、上訴人主張與被上訴人乙○於91年11月28日訂有系爭契約，
    被上訴人祁蕙萍擔保被上訴人乙○之連帶保證人，兩造所訂
    系爭契約第2條明定：「乙方（即被上訴人乙○）任職甲方
    （即上訴人）期間及乙方離職後，應保守甲方一切機密，若
    有洩密行為除民刑事責任，賠償甲方之一切損失外，並給付
    新台幣（下同）三十萬元之懲罰性賠償金。」、第4條約定
    ：「乙方任職甲方期間，如甲方須提供培訓，乙方同意自受
    訓完畢取得證書之日起五年內絕不自請離職，若未滿五年自
    請離職，乙方並自願賠償相當於離職前正常工作六個月薪資
    總額為違約金，並賠償甲方所支出之訓練相關費用，其費用
    由甲方營管處計算出，乙方不得借任何理由拒絕賠償。」。
    嗣被上訴人乙○經上訴人施以訓練後未任滿5年即離職，並
    於92年1月20日以「預劃申辦外國留學，不克繼續任職」為
    由向上訴人提出離職申請書，上訴人尚積欠被上訴人91年7
    月及92年1月份之薪資未給付等事實，業據上訴人提出飛航
    機師任職契約書、華毅航空股份有限公司工作人員保證書、
    辭職申請書為證，復為被上訴人所不爭執，堪信為真正。
四、兩造主要爭執之點厥為：
（一）系爭契約中有關約定勞工未服務滿一定期限即須賠償違約
      金之條款，是否有效？
（二）被上訴人乙○是否有勞動基準法第14條第1項所定勞工得
      不經預告終止勞動契約之事由？
（三）被上訴人乙○向上訴人總經理吳耀欽提出原審被證五之書
      信，請求離職之所為，是否已符合勞動基準法第14條第1
      項第5款前段所定不經預告而終止兩造之勞動契約？
（四）被上訴人乙○受訓後未任滿五年即行離職，應否依系爭契
      約之約定給付上訴人違約金並賠償訓練費用，如是，則上
      訴人得請求金額為何？
（五）被上訴人乙○是否有系爭契約第2條所定洩密之行為而應
      給付懲罰性違約金？
（六）上訴人得否請求被上訴人賠償訓練費用，如能請求，其請
      求金額為何？
五、本院之判斷：
（一）系爭契約中有關約定勞工未服務滿一定期限即須賠償違約
      金之條款，是否有效？經查：
  １、我國勞動基準法並無「雇主不得締結不履行勞動契約時之
      違約金或預定損害賠償額之契約」之規定，在法無明文禁
　    止且於公序良俗亦無違背之情形下，基於契約自由原則，
      實難認此種違約金條款之約定為無效。又勞動基準法第15
      條第2項雖規定：「不定期契約，勞工終止契約時，應準
      用第十六條第一項規定期間預告雇主。」，惟該項規定乃
      任意規定，並不排除當事人以合意限制勞工終止權之行使
      ，只要該合意不排除勞工關於民法第489條之重大事由終
      止權之行使，即不得認為無效。本件被上訴人乙○與上訴
      人簽訂之系爭契約未定有僱傭期限，系爭契約第4條雖有
      約定最低服務期限及違約金條款，惟亦附有上訴人須提供
      培訓之條件，按上訴人如須提供被上訴人乙○培訓，即上
      訴人須為被上訴人乙○支出特殊之職業訓練、技能養成等
      費用，並花費相當之培訓時間及人力，故要求被上訴人乙
      ○承諾最低之服務年限，以避免上訴人重新雇用其他勞工
      再支出相當時間、人力、金錢之損害，則上訴人對被上訴
      人乙○技能訓練既支出相當之時間、人力、金錢，基於必
      要性及衡平之原則，倘該最低服務年限未逾相當合理之期
      間，亦屬合理，無從認為有何違背公序良俗之情形。且系
      爭契約之違約條款並未排除被上訴人乙○關於民法第489
      條之重大事由終止權之行使，故難謂該違約金之約定為無
      效。
　２、又約定之違約金額過高者，法院得減至相當之數額；又債
  　　務已為一部履行者，法院得比照債權人因一部履行所受之
    　利益，減少違約金，民法第252條、第251條分別定有明文
      。又「法律行為之一部分無效者，全部皆為無效。但除去
      該部分亦可成立者，則其他部分，仍為有效」，民法第
      111條亦有明文規定。依兩造所訂系爭契約第4條約定如上
      訴人須提供培訓，於被上訴人乙○受訓完畢取得證書之日
      起5年內不得自請離職，即限制被上訴人乙○受訓後至少
      應服務上訴人公司5年部分，縱與上訴人提供培訓協助被
      上訴人取得之飛航機師資枚檢定證有效期間1年相較，認
      為5年期間過長，有不當拘束被上訴人乙○職業自由之虞
      ，亦僅此部分約定，是否違反誠信原則，應審酌實際情況
      縮短至法院認為合理之相當期間之問題。而被上訴人乙○
      在上訴人任職期間未逾5年，上訴人與其約定應賠償違約
      金之約款，尚可依被上訴人乙○已履行債務之期間，比照
      上訴人所受之利益，減少違約金，即可透過適用上開條文
      核減違約金之方式控制其合理性，自不應逕認該違約金約
      款為無效。是以本件系爭契約中約定被上訴人乙○於受訓
      完畢後未服務滿一定期限即須賠償違約金之條款，並非無
      效，被上訴人乙○此部分所辯，尚難採納。
（二）被上訴人乙○是否有勞動基準法第14條第1項所定勞工得
      不經預告終止勞動契約之事由？
　    按雇主不依勞動契約給付工作報酬者，勞工得不經預告終
  　　止契約，勞動基準法第14條第1項第5款前段定有明文。本
      件上訴人未依勞動契約支付被上訴人乙○91年7月及92年
      1月之薪資之事實，為兩造所不爭執。上訴人就此雖辯稱
      係經被上訴人乙○同意而積欠云云，並舉證人劉奇為證；
      惟為被上訴人乙○所否認。查：證人劉奇於原審審理中證
      稱：「（法官問：華毅公司九十一年七月應付員工薪資，
      有無延後給付？）因為當時是公司營運不太好，在九十一
      年七月月中召開公司業務會報，說明公司資金有問題，薪
      資延後發放，當時沒有說明期限多久，當時全體員工沒有
      反應，希望老闆趕快調資金。」、「（被告共同複代理人
      問：公司有開業務會報，說明七月薪資會延後發給，這樣
      業務會議員工有無參與？）所有員工都參與，有包含被告
      祈成。」、「（被告共同複代理人問：會議有無作成會議
      紀錄？ ）我不知道。我不是主席，我是參與的人。」、
      「（被告共同複代理人問：當時有無記得參與會議的人有
      無去簽名確認這樣的同意？）我不記得。」、「（被告共
      同複代理人問：你的七月薪資是否遲給？）是。」、「（
      被告共同複代理人問：你七月份以外的薪資有無遭到遲給
      ？及其他員工的七月份薪資是否亦遭遲給？）到目前全部
      發還，九十一年七月份有遲給，九十二年七月份有遲給，
      其他月份都發還。九十一年七月份以外薪資都按時給我。
      其他員工薪資是否有遭遲給我不知道。」、「（被告共同
      複代理人問：對於公司遲給薪資是否同意？）」同意。」
      等語，僅足以證明上訴人曾以會議向員工說明薪資將延後
      發放及證人劉奇個人同意上訴人延後發放薪資，惟無從證
      明其他員工包含被上訴人乙○在內均同意上訴人延後發放
      薪資。且觀原審依被上訴人聲請向台中市政府函查該府92
      年至今受理上訴人之勞資爭議申訴案件相關資料所示：自
      92年4月至同年11月間共有七件上訴人公司之員工申訴請
      求上訴人給付薪資，亦包含被上訴人乙○及證人劉奇，有
      該府93年11月2日府勞資字第0930179698號函可稽，足見
      上訴人辯稱經員工同意延後發放薪資及證人劉奇所證同意
      上訴人延後發放薪資，均與事實不符。此外，上訴人復未
      能提出員工同意延後發放薪資之相關會議紀錄或其他事證
      ，其主張經被上訴人乙○同意延後發放91年7月份之薪資
      乙節，自不足採信。是本件上訴人延後發放被上訴人乙○
      91年7月份之薪資，並且迄今仍未給付該月份及92年1月份
      之薪資之所為，已構成勞動基準法第14條第1項第5款前段
      ，勞工得不經預告終止勞動契約之事由，堪以認定。
（三）被上訴人乙○向上訴人總經理吳耀欽提出原審被證五之書
      信，請求離職之所為，是否已符合勞動基準法第14條第1
      項第5款前段所定不經預告而終止兩造之勞動契約？
  １、被上訴人乙○抗辯：因上訴人有勞動基準法第14條第1項
      第5、6六款之事由，被上訴人於92年1月27日即以口頭向
      上訴人之總經理吳耀欽表示終止勞動契約並提出書信交付
      予吳耀欽等情，已據被上訴人乙○提出書信影本一件為證
      ，上訴人總經理吳耀欽確有收受被上訴人祈成所提出上開
      書信乙事，亦據上訴人訴訟代理人於本院準備程序自承在
      卷（見本院卷第61頁）。依該信件內容首段即載：「來到
      華毅一年有餘，內部人事、休假情況及薪資發放始終動盪
      不安．．．」等字，並於末段載明：「無法繼續為華毅服
      務．．．深感遺憾．．．再次感謝您的慰留與安慰．．．
      」等文字（見原審卷第184、185頁），並參酌證人張建軍
      即前任上訴人總機師於原審到庭結證陳稱：「（法官問：
      是否知悉被告離職原因？）被告離職原因據我所知有薪水
      的問題、休假問題及跟處長之間有爭執。處長跟被告有爭
      執這部分，處長曾經有在辦公室講到這些事情，有批評被
      告，並說不要帶被告飛。其他原因是被告跟我們聊天過程
      有提到有這樣的狀況他沒有辦法繼續待下去，他想要離職
      。」、「（法官問：就你所知，被告是否有以這樣原因正
      式向公司提出離職？）被告正式離職以前有寫過一封信給
      總經理，當時被告有拿給我看過，以及總經理看過這封信
      之後有找我去拿給我看。」、「（被告共同複代理人：提
      示信件，是否被告離職前所寫的信件？）是。」、「（法
      官問：是否記得你何時看過這封信件？）信件是要寫給總
      經理的，當時我是總機師，總經理找我去，問我這件事情
      要怎麼辦。時間大概是在九十二年一月被告先拿給我看過
      ，之後約二、三天總經理拿給我看，問我要如何處理，我
      說這件事情要慎重處理，把誤解化解掉．．．」、「（被
      告訴人共同複代理人問：你有拿到信件之後，被告就沒有
      來公司上班？）是。但被告在二月份辦理離職那天我有看
      到被告」等語，核與被上訴人乙○所辯大致相符。足證上
      訴人薪資延後發放確係被上訴人乙○離職原因之一，且堪
      認被上訴人乙○並曾以此項事由向上訴人之總經理提出離
      職。
  ２、按勞動基準法第十四條第一項第六款規定：雇主違反勞動
      契約或勞工法令，致有損害勞工權益之虞者，勞工得不經
      預告終止契約。自上開規定可知，勞工終止勞動契約時，
      並無須將其據以終止之具體事由（如雇主有何違反勞動契
      約之情節、並如何有損害勞工權益之虞）告知雇主，且亦
      不以書面為之為必要，勞工如認為雇主違反勞動契約或勞
      工法令而有損害勞工權益之虞時，自得僅以言詞表明終止
      契約之意，縱其未於終止契約時表明其具體理由，亦非謂
      此等理由不能作為審究勞工終止契約是否合法之依據。再
      者，我國勞動基準法之制定係以保障勞工權益為出發點及
      勞資雙方經濟實力之差距，是就本件勞資爭議事件，應從
      有利於勞工之方向為處理原則，自應解為被上訴人乙○向
      上訴人總經理提出書信請求離職之所為，已符合勞動基準
      法第14條第1項第5款前段所定不經預告而終止兩造之勞動
      契約。
  ３、上訴人雖提出被上訴人祈成之離職申請書，上載被上訴人
      以出國留學為由而離職；然該離職申請書上載明撰寫時間
      為92年2月20日（附原審93中勞調字第1號卷）；已在被上
      訴人乙○向上訴人總經理提出書信請求離職而終止兩造勞
      動契約之後。是被上訴人祈成抗辯：該辭職申請書實乃被
      上訴人乙○離職後，回公司補辦離職程序時，在上訴人要
      求不要將薪資等問題寫在離職原因中，因被上訴人乙○當
      時尚需上訴人出具離職證明書及飛行時數證明，迫於無奈
      始配合上訴人簽具系爭辭職申請書等語，自堪採信。是不
      論被上訴人祈成事後所提出之辭職申請書上載辭職事由為
      何，均不影響其向上訴人總經理提出書信請求離職當時，
      已生終止兩造勞動契約之效力。
（四）被上訴人乙○受訓後未任滿五年即行離職，應否依系爭契
      約之約定給付上訴人違約金並賠償訓練費用，如是，則上
      訴人得請求金額為何？
　１、按違約金者，以確保契約之履行為目的，當事人約定債務
  　　人不履行債務時，應支付之金錢；民法上之違約金有懲罰
    　性質之違約金及賠償性質之違約金，此觀諸民法第250條
      規定自明；而契約當事人約定債務人有不履行契約義務或
      不於適當時期履行時，債權人除得請求債務人支付違約金
      外，並得請求履行及不履行之損害賠償，為懲罰性質之違
      約金，如約定違約金為債務不履行時債務人所應賠償之數
      額，即為賠償額預定性違約金，本件系爭契約第4條除約
      定賠償之數額及計算方式外，並未另行約定上訴人除得請
      求被上訴人支付違約金外，亦得請求履行及不履行之損害
      賠償，再參酌系爭契約第2條則明白約定為懲罰性違約金
      及上訴人另得請求被上訴人乙○系爭契約第4條之賠償，
      足見系爭契約第4條所定之違約金性質上屬賠償額預定性
      之違約金，即於被上訴人乙○發生債務不履行之情形時，
      上訴人即得依此約定請求被上訴人乙○給付違約金，並以
      該違約金之數額為被上訴人乙○因債務不履行應負損害賠
      償之總額。又債務不履行，債務人之所以應負損害賠償責
      任，係以有可歸責之事由存在為要件，
  ２、本件上訴人未依勞動契約給付薪資為被上訴人乙○之離職
      原因，已如前述，被上訴人乙○既係依勞動基準法第14條
      第1項第5款前段規定，合法終止勞動契約；自無於終止勞
      動契約後再提供勞務之必要。是縱被上訴人乙○未再依約
      提供勞務，亦非屬可歸責於被上訴人乙○之事由致債務不
      履行，被上訴人乙○自不負債務不履行之責任；則上訴人
      依系爭契約第4條之約定，請求被上訴人祈成違約金並賠
      償訓練費用，即屬無據。從而，保證人即被上訴人丙○○
      ，亦無負賠償責任之可言。
（五）被上訴人乙○是否有系爭契約第2條所定洩密之行為而應
      給付懲罰性違約金？
　    上訴人主張被上訴人應依系爭契約第2條規定給付300000
      元懲罰性違約金云云；惟被上訴人乙○否認有該條款所定
      洩密之行為，自應由主張此項有利事實之上訴人負舉證之
      責。而上訴人自承就此部分無法舉證以實其說，則上訴人
      此部分之請求亦屬無據，不應准許。
六、綜上所述，本件被上訴人祈成抗辯其已符合勞動基準法第14
    條第1項第5款前段所定不經預告而終止兩造之勞動契約，為
    可採信。上訴人主張被上訴人祈成違約之損害賠償請求權，
    為不足採；上訴人復無法舉證證明被上訴人乙○有洩密之所
    為。從而，上訴人依系爭契約書第二條、第四條及保證契約
    之約定，請求被上訴人等連帶給付違約金1,474,894元及自
    起訴狀繕本送達翌日起至清償日止，按年息百分之五計算之
    利息，洵屬無據，應予駁回，其假執行之聲請亦失所附麗，
    應併予駁回。原審為上訴人敗訴之判決，及駁回其假執行之
    聲請，並無不合。上訴意旨指摘原判決不當，求予廢棄改判
    ，為無理由，應予駁回。
七、本件判決之基礎已臻明確，兩造其餘攻擊、防禦方法及舉證
    ，經本院審酌後，認均與本判決之論斷不生影響，爰不一一
    論駁，附此敘明。
八、據上論結，本件上訴為無理由，依民事訴訟法第449條第1項
    、第78條，判決如主文。
中　　華　　民　　國　　94　　年　　10　　月　　18　　日
　　                  民事第二庭審判長法　官  童有德
                                      法　官  蔡秉宸
                                      法　官  翁芳靜
以上正本係照原本作成。
不得上訴。
                                      書記官   許美惠
中　　華　　民　　國　　94　　年　　10　　月　　19　　日
                                                      Ｈ
